---
title: "Laboratorio 4 – Árboles de Decisión"
author: "Anggelie Velásquez, Anthony Lou, Isabella Obando"
date: "20 de marzo de 2026"
output:
  html_document:
    toc: true
    toc_float: true
    theme: flatly
    highlight: tango
---

```{r setup, include=FALSE}
knitr::opts_chunk$set(echo = TRUE, warning = FALSE, message = FALSE)
```

# 1. Liberias y carga de datos

```{r libraries}
library(dplyr)
library(ggplot2)
library(car)
library(lmtest)
library(nortest)
library(glmnet)
library(corrplot)
library(rpart)
library(rpart.plot)
```

```{r load_data}
load("../../Data/Lab4/listings.RData")
df <- listings

cat("Número de filas:   ", nrow(listings), "\n")
cat("Número de columnas:", ncol(listings), "\n")
```

---

# 3. Análisis Exploratorio de Datos

## 3.1 Tipos de variables

```{r str_data}
str(listings)
```

## 3.2 Resumen general

```{r summary_data}
summary(listings)
```

## 3.3 Preparacion de variables numericas

```{r prep_vars}
listings$price_num <- as.numeric(gsub("[$,]", "", listings$price))

vars <- c("price_num", "bedrooms", "accommodates", "bathrooms",
          "beds", "review_scores_rating", "reviews_per_month",
          "availability_365", "minimum_nights")
df_num <- listings[, vars]
```

## 3.4 Estadisticas descriptivas

```{r descriptive_stats}
summary(df_num)

for (v in vars) {
  cat("\n──", v, "──\n")
  x <- df_num[[v]][!is.na(df_num[[v]])]
  cat("  Media:   ", round(mean(x), 2), "\n")
  cat("  Mediana: ", round(median(x), 2), "\n")
  cat("  SD:      ", round(sd(x), 2), "\n")
  cat("  Min/Max: ", round(min(x), 2), "/", round(max(x), 2), "\n")
  cat("  Q1/Q3:   ", round(quantile(x, 0.25), 2), "/",
                     round(quantile(x, 0.75), 2), "\n")
}
```

## 3.5 Valores faltantes

```{r missing_values}
na_pct <- sort(sapply(df_num, function(x) round(mean(is.na(x)) * 100, 2)),
               decreasing = TRUE)
na_pct <- na_pct[na_pct > 0]

par(mar = c(4, 12, 3, 2))
barplot(rev(na_pct), horiz = TRUE, las = 1,
        col = "#E05C5C", border = "white",
        xlab = "% valores faltantes",
        main = "Variables con valores faltantes")
```

## 3.6 Distribucion del precio

```{r price_dist}
par(mar = c(4, 4, 3, 2))
precio_filtrado <- df_num$price_num[df_num$price_num < 500 &
                                    !is.na(df_num$price_num)]

hist(precio_filtrado, breaks = 60,
     col = "#5B8DB8", border = "white",
     main = "Distribución de precio por noche (< $500)",
     xlab = "Precio (USD)", ylab = "Frecuencia")
abline(v = 193, col = "#E05C5C", lwd = 2, lty = 2)
legend("topright", legend = "Mediana: $193",
       col = "#E05C5C", lty = 2, lwd = 2)
```

## 3.7 Precio por habitaciones y capacidad

```{r boxplot_price}
df_filt <- df_num[df_num$price_num < 800 & !is.na(df_num$price_num), ]

par(mfrow = c(1, 2), mar = c(5, 4, 4, 1))

boxplot(price_num ~ bedrooms,
        data = df_filt[!is.na(df_filt$bedrooms), ],
        col = "#5B8DB8", border = "gray30", outline = FALSE,
        main = "Precio por habitaciones\nr = 0.4766",
        xlab = "Nº habitaciones", ylab = "Precio/noche (USD)")

df_filt$acc_grp <- cut(df_filt$accommodates,
                       breaks = c(0, 2, 4, 6, 8, Inf),
                       labels = c("1-2", "3-4", "5-6", "7-8", "9+"))
boxplot(price_num ~ acc_grp,
        data = df_filt[!is.na(df_filt$acc_grp), ],
        col = "#6DBF8E", border = "gray30", outline = FALSE,
        main = "Precio por capacidad\nr = 0.5345",
        xlab = "Huéspedes", ylab = "Precio/noche (USD)")

par(mfrow = c(1, 1))
```

## 3.8 Distribucion de ratings

```{r rating_dist}
par(mar = c(4, 4, 3, 2))
hist(df_num$review_scores_rating[!is.na(df_num$review_scores_rating)],
     breaks = 40, col = "#E8A838", border = "white",
     main = "Distribución de puntuación general",
     xlab = "Review score rating", ylab = "Frecuencia")
abline(v = 4.78, col = "#E05C5C", lwd = 2, lty = 2)
legend("topleft", legend = "Media: 4.78",
       col = "#E05C5C", lty = 2, lwd = 2)
```

========================== ISA ==================================

---

# 4. Relaciones entre variables

```{r correlaciones}
listings$price <- as.numeric(gsub("[$,]", "", listings$price))

set.seed(123)
sample_listings <- listings %>% sample_n(5000)

sample_listings2 <- sample_listings %>%
  filter(!is.na(price), !is.na(bedrooms),
         !is.na(accommodates), !is.na(room_type),
         price < 1000)

cor_bedrooms     <- cor(sample_listings2$price,
                        sample_listings2$bedrooms,
                        use = "complete.obs")
cor_accommodates <- cor(sample_listings2$price,
                        sample_listings2$accommodates,
                        use = "complete.obs")

cat("Correlación price vs bedrooms:    ", round(cor_bedrooms, 4), "\n")
cat("Correlación price vs accommodates:", round(cor_accommodates, 4), "\n")
```

## 4.1 Scatter plots

```{r scatter_plots}
ggplot(sample_listings2, aes(x = bedrooms, y = price)) +
  geom_jitter(alpha = 0.3, color = "#5B8DB8") +
  labs(title = "Relación entre número de habitaciones y precio",
       x = "bedrooms", y = "price")

ggplot(sample_listings2, aes(x = accommodates, y = price)) +
  geom_jitter(alpha = 0.3, color = "#6DBF8E") +
  labs(title = "Relación entre capacidad y precio",
       x = "accommodates", y = "price")
```

## 4.2 Precio por tipo de habitacion

```{r boxplot_roomtype}
ggplot(sample_listings2, aes(x = room_type, y = price)) +
  geom_boxplot(fill = "#5B8DB8", color = "gray30", outlier.alpha = 0.2) +
  labs(title = "Precio según tipo de habitación",
       x = "room_type", y = "price")
```

---

# 5. Preprocesamiento de datos

```{r preprocesamiento}
model_df <- listings %>%
  mutate(
    price                    = as.numeric(gsub("[$,]", "", price)),
    is_superhost             = ifelse(host_is_superhost == "t", 1, 0),
    is_instant_book          = ifelse(instant_bookable == "t", 1, 0),
    host_response_rate_num   = as.numeric(gsub("%", "", host_response_rate)),
    host_acceptance_rate_num = as.numeric(gsub("%", "", host_acceptance_rate)),
    room_type                = as.factor(room_type)
  ) %>%
  select(price, bedrooms, accommodates, bathrooms, beds,
         review_scores_rating, reviews_per_month,
         availability_365, minimum_nights,
         is_superhost, is_instant_book,
         host_response_rate_num, host_acceptance_rate_num,
         room_type) %>%
  filter(!is.na(price), price > 0, price < 1000,
         !is.na(bedrooms), !is.na(bathrooms), !is.na(beds)) %>%
  mutate(across(where(is.numeric),
                ~ ifelse(is.na(.), median(., na.rm = TRUE), .)))

cat("Dimensiones del dataset limpio:",
    nrow(model_df), "filas x", ncol(model_df), "columnas\n")
```

---

# 6. Ingeniería de características

```{r feature_engineering}
model_df <- model_df %>%
  mutate(
    price_per_guest  = price / accommodates,
    beds_per_bedroom = ifelse(bedrooms > 0, beds / bedrooms, beds),
    size_category    = case_when(
      accommodates <= 2 ~ "small",
      accommodates <= 5 ~ "medium",
      accommodates <= 8 ~ "large",
      TRUE              ~ "extra_large"
    ) %>% as.factor(),
    high_rated        = ifelse(!is.na(review_scores_rating) &
                               review_scores_rating >= 4.8, 1, 0),
    high_availability = ifelse(availability_365 > 182, 1, 0)
  )

cat("Features finales:", ncol(model_df), "\n")
```
---

# 7. División Train / Test

```{r train_test_split}
set.seed(42)

n         <- nrow(model_df)
train_idx <- sample(seq_len(n), size = floor(0.70 * n))

train_df <- model_df[ train_idx, ]
test_df  <- model_df[-train_idx, ]

cat("Total: ", n, "\n")
cat("Train: ", nrow(train_df), "filas (",
    round(nrow(train_df)/n*100), "%)\n")
cat("Test:  ", nrow(test_df),  "filas (",
    round(nrow(test_df)/n*100),  "%)\n")

par(mfrow = c(1, 2), mar = c(4, 4, 3, 1))
hist(train_df$price, breaks = 40, col = "#5B8DB8", border = "white",
     main = "Price — Train", xlab = "Precio (USD)")
abline(v = median(train_df$price), col = "#E05C5C", lwd = 2, lty = 2)

hist(test_df$price, breaks = 40, col = "#6DBF8E", border = "white",
     main = "Price — Test", xlab = "Precio (USD)")
abline(v = median(test_df$price), col = "#E05C5C", lwd = 2, lty = 2)
par(mfrow = c(1, 1))

cat("\nMediana price Train:", median(train_df$price))
cat("\nMediana price Test: ", median(test_df$price))
```

---

# 8. Modelo de Regresion Lineal Simple

```{r modelo_simple}
modelo_simple <- lm(price ~ accommodates, data = train_df)
summary(modelo_simple)

cat("\nIntercepto:   ", round(coef(modelo_simple)[1], 2))
cat("\naccommodates: ", round(coef(modelo_simple)[2], 2))
cat("\nR²:           ", round(summary(modelo_simple)$r.squared, 4))
cat("\nRMSE train:   ", round(sqrt(mean(modelo_simple$residuals^2)), 2))
```


```{r simple_plots}
par(mar = c(4, 4, 3, 2))
plot(train_df$accommodates, train_df$price,
     pch = 16, col = rgb(0.36, 0.54, 0.72, 0.3),
     main = "Regresión Lineal Simple: price ~ accommodates",
     xlab = "Capacidad (accommodates)",
     ylab = "Precio por noche (USD)")
abline(modelo_simple, col = "#E05C5C", lwd = 2)
legend("topleft",
       legend = paste0("R² = ",
                       round(summary(modelo_simple)$r.squared, 4)),
       col = "#E05C5C", lty = 1, lwd = 2, bty = "n")

par(mfrow = c(2, 2), mar = c(4, 4, 3, 1))
plot(modelo_simple, col = rgb(0.36, 0.54, 0.72, 0.4),
     pch = 16, cex = 0.5)
par(mfrow = c(1, 1))
```

```{r simple_test}
pred_simple <- predict(modelo_simple, newdata = test_df)

rmse_simple <- sqrt(mean((test_df$price - pred_simple)^2))
mae_simple  <- mean(abs(test_df$price - pred_simple))
r2_test     <- cor(test_df$price, pred_simple)^2

cat("RMSE:", round(rmse_simple, 2))
cat("\nMAE: ", round(mae_simple,  2))
cat("\nR²:  ", round(r2_test,    4))

par(mar = c(4, 4, 3, 2))
plot(test_df$price, pred_simple,
     pch = 16, col = rgb(0.43, 0.75, 0.56, 0.3),
     main = "Predicho vs Real — Modelo Simple",
     xlab = "Precio real (USD)", ylab = "Precio predicho (USD)")
abline(0, 1, col = "#E05C5C", lwd = 2, lty = 2)
```

---

# 9. Modelo de Regresión Lineal Múltiple

```{r modelo_multiple}
modelo_multiple <- lm(price ~ bedrooms + accommodates + bathrooms +
                        beds + review_scores_rating + reviews_per_month +
                        availability_365 + minimum_nights +
                        is_superhost + is_instant_book +
                        host_response_rate_num + host_acceptance_rate_num +
                        room_type + price_per_guest + beds_per_bedroom +
                        high_rated + high_availability,
                      data = train_df)

summary(modelo_multiple)

r2_mult      <- summary(modelo_multiple)$r.squared
r2_adj_mult  <- summary(modelo_multiple)$adj.r.squared
rmse_train_m <- sqrt(mean(modelo_multiple$residuals^2))

cat("\nR²:        ", round(r2_mult,      4))
cat("\nR² adj:    ", round(r2_adj_mult,  4))
cat("\nRMSE train:", round(rmse_train_m, 2))
```

```{r multiple_corrplot}
vars_numericas <- train_df %>%
  select(bedrooms, accommodates, bathrooms, beds,
         review_scores_rating, reviews_per_month,
         availability_365, minimum_nights,
         is_superhost, is_instant_book,
         host_response_rate_num, host_acceptance_rate_num,
         beds_per_bedroom, high_rated, high_availability)

matriz_cor <- cor(vars_numericas, use = "complete.obs")

corrplot(matriz_cor, method = "color", type = "upper",
         tl.cex = 0.7, addCoef.col = "black",
         number.cex = 0.5,
         title = "Correlación entre predictores",
         mar = c(0, 0, 2, 0))
```

```{r multiple_test}
pred_multiple <- predict(modelo_multiple, newdata = test_df)

rmse_mult  <- sqrt(mean((test_df$price - pred_multiple)^2))
mae_mult   <- mean(abs(test_df$price - pred_multiple))
r2_test_m  <- cor(test_df$price, pred_multiple)^2

cat("RMSE:", round(rmse_mult,  2))
cat("\nMAE: ", round(mae_mult,   2))
cat("\nR²:  ", round(r2_test_m, 4))
```

---

# 10. Diagnostico y Multicolinealidad

```{r diagnostico_vif}
library(car)
library(lmtest)
library(nortest)

vif_vals <- vif(modelo_multiple)

cat("\n── VIF por variable ──\n")
print(round(vif_vals, 2))

cat("\n── Variables con VIF > 5 ──\n")
print(vif_vals[vif_vals > 5])

par(mar = c(4, 14, 3, 2))
barplot(sort(vif_vals, decreasing = FALSE),
        horiz = TRUE, las = 1,
        col = ifelse(sort(vif_vals, decreasing=FALSE) > 10, "#E05C5C",
              ifelse(sort(vif_vals, decreasing=FALSE) > 5,  "#E8A838",
                     "#5B8DB8")),
        border = "white",
        xlab = "VIF",
        main = "Factor de Inflación de Varianza (VIF)")
abline(v = 5,  col = "#E8A838", lwd = 2, lty = 2)
abline(v = 10, col = "#E05C5C", lwd = 2, lty = 2)
legend("bottomright",
       legend = c("VIF < 5", "VIF 5-10", "VIF > 10"),
       fill = c("#5B8DB8", "#E8A838", "#E05C5C"), bty = "n")
```

```{r diagnostico_residuos}
residuos <- residuals(modelo_multiple)

par(mar = c(4, 4, 3, 2))
hist(residuos, breaks = 60, col = "#5B8DB8", border = "white",
     main = "Distribución de residuos — Modelo Múltiple",
     xlab = "Residuos", ylab = "Frecuencia")
abline(v = 0, col = "#E05C5C", lwd = 2, lty = 2)

qqnorm(residuos, pch = 16, col = rgb(0.36, 0.54, 0.72, 0.3),
       main = "Q-Q Plot de residuos")
qqline(residuos, col = "#E05C5C", lwd = 2)

set.seed(42)
ad_test <- ad.test(sample(residuos, 5000))
print(ad_test)

bp_test <- bptest(modelo_multiple)
print(bp_test)

par(mar = c(4, 4, 3, 2))
plot(fitted(modelo_multiple), residuos,
     pch = 16, col = rgb(0.36, 0.54, 0.72, 0.3),
     main = "Residuos vs Valores Ajustados",
     xlab = "Valores ajustados", ylab = "Residuos")
abline(h = 0, col = "#E05C5C", lwd = 2, lty = 2)
lines(lowess(fitted(modelo_multiple), residuos),
      col = "#E8A838", lwd = 2)
```

## 10.1 Modelo reducido (sin multicolinealidad)

```{r modelo_reducido}
modelo_reducido <- lm(price ~ accommodates + bedrooms + bathrooms +
                        review_scores_rating + reviews_per_month +
                        availability_365 + minimum_nights +
                        is_superhost + is_instant_book +
                        host_response_rate_num +
                        room_type + high_rated + high_availability,
                      data = train_df)

summary(modelo_reducido)

vif_reducido <- vif(modelo_reducido)
cat("\n── VIF modelo reducido ──\n")
print(round(vif_reducido, 2))

cat("\nR² adj completo: ", round(summary(modelo_multiple)$adj.r.squared, 4))
cat("\nR² adj reducido: ", round(summary(modelo_reducido)$adj.r.squared, 4))

pred_reducido <- predict(modelo_reducido, newdata = test_df)
rmse_red <- sqrt(mean((test_df$price - pred_reducido)^2))
mae_red  <- mean(abs(test_df$price - pred_reducido))
r2_red   <- cor(test_df$price, pred_reducido)^2

cat("\n\nMétricas Test — Modelo Reducido")
cat("\nRMSE:", round(rmse_red, 2))
cat("\nMAE: ", round(mae_red,  2))
cat("\nR²:  ", round(r2_red,  4))
```

---

# 11. Regularización — Ridge y Lasso

```{r regularizacion_setup}
vars_modelo <- c("accommodates", "bedrooms", "bathrooms",
                 "review_scores_rating", "reviews_per_month",
                 "availability_365", "minimum_nights",
                 "is_superhost", "is_instant_book",
                 "host_response_rate_num",
                 "high_rated", "high_availability",
                 "beds_per_bedroom", "room_type")

X_train <- model.matrix(~ . - 1, data = train_df[, vars_modelo])
X_test  <- model.matrix(~ . - 1, data = test_df[,  vars_modelo])
y_train <- train_df$price
y_test  <- test_df$price
```

## 11.1 Ridge (α = 0)

```{r ridge}
set.seed(42)
cv_ridge     <- cv.glmnet(X_train, y_train, alpha = 0, nfolds = 10)
lambda_ridge <- cv_ridge$lambda.min
cat("Lambda óptimo Ridge:", round(lambda_ridge, 4))

plot(cv_ridge, main = "Ridge — CV para lambda")

modelo_ridge <- glmnet(X_train, y_train, alpha = 0, lambda = lambda_ridge)

modelo_ridge_path <- glmnet(X_train, y_train, alpha = 0)
plot(modelo_ridge_path, xvar = "lambda", label = TRUE,
     main = "Ridge — Trayectoria de coeficientes")
abline(v = log(lambda_ridge), col = "#E05C5C", lwd = 2, lty = 2)

pred_ridge <- predict(modelo_ridge, newx = X_test, s = lambda_ridge)
rmse_ridge <- sqrt(mean((y_test - pred_ridge)^2))
mae_ridge  <- mean(abs(y_test - pred_ridge))
r2_ridge   <- cor(y_test, as.vector(pred_ridge))^2

cat("\nRMSE Ridge:", round(rmse_ridge, 2))
cat("\nMAE Ridge: ", round(mae_ridge,  2))
cat("\nR² Ridge:  ", round(r2_ridge,   4))
```

## 11.2 Lasso (α = 1)

```{r lasso}
set.seed(42)
cv_lasso     <- cv.glmnet(X_train, y_train, alpha = 1, nfolds = 10)
lambda_lasso <- cv_lasso$lambda.min
cat("Lambda óptimo Lasso:", round(lambda_lasso, 4))

plot(cv_lasso, main = "Lasso — CV para lambda")

modelo_lasso <- glmnet(X_train, y_train, alpha = 1, lambda = lambda_lasso)

coef_lasso         <- coef(modelo_lasso)
vars_seleccionadas <- coef_lasso[coef_lasso[, 1] != 0, ]
cat("\n── Variables seleccionadas por Lasso ──\n")
print(round(vars_seleccionadas, 4))
cat("\nVariables eliminadas:", sum(coef_lasso[-1] == 0),
    "de", nrow(coef_lasso) - 1)

modelo_lasso_path <- glmnet(X_train, y_train, alpha = 1)
plot(modelo_lasso_path, xvar = "lambda", label = TRUE,
     main = "Lasso — Trayectoria de coeficientes")
abline(v = log(lambda_lasso), col = "#E05C5C", lwd = 2, lty = 2)

pred_lasso <- predict(modelo_lasso, newx = X_test, s = lambda_lasso)
rmse_lasso <- sqrt(mean((y_test - pred_lasso)^2))
mae_lasso  <- mean(abs(y_test - pred_lasso))
r2_lasso   <- cor(y_test, as.vector(pred_lasso))^2

cat("\nRMSE Lasso:", round(rmse_lasso, 2))
cat("\nMAE Lasso: ", round(mae_lasso,  2))
cat("\nR² Lasso:  ", round(r2_lasso,   4))
```

---

# 12. Evaluacion y Comparacion de Modelos

```{r comparacion}
resultados <- data.frame(
  Modelo = c("Simple", "Múltiple completo",
             "Múltiple reducido", "Ridge", "Lasso"),
  RMSE = round(c(rmse_simple, rmse_mult, rmse_red,
                 rmse_ridge,  rmse_lasso), 2),
  MAE  = round(c(mae_simple,  mae_mult,  mae_red,
                 mae_ridge,   mae_lasso), 2),
  R2   = round(c(r2_test,     r2_test_m, r2_red,
                 r2_ridge,    r2_lasso),  4)
)

cat("\n══ TABLA COMPARATIVA DE MODELOS ══\n")
print(resultados)

colores <- c("#A8C8E8", "#5B8DB8", "#2E6DA4", "#E8A838", "#6DBF8E")

par(mar = c(6, 5, 4, 2))
bp <- barplot(resultados$RMSE,
              names.arg = resultados$Modelo,
              col = colores, border = "white",
              ylim = c(0, max(resultados$RMSE) * 1.2),
              main = "Comparación de RMSE en conjunto de prueba",
              ylab = "RMSE (USD)", las = 2, cex.names = 0.75)
text(bp, resultados$RMSE + 1,
     labels = resultados$RMSE, cex = 0.85, font = 2)

par(mar = c(6, 5, 4, 2))
bp2 <- barplot(resultados$R2,
               names.arg = resultados$Modelo,
               col = colores, border = "white",
               ylim = c(0, 1),
               main = "Comparación de R² en conjunto de prueba",
               ylab = "R²", las = 2, cex.names = 0.75)
text(bp2, resultados$R2 + 0.02,
     labels = resultados$R2, cex = 0.85, font = 2)
abline(h = 0.5, col = "#E05C5C", lwd = 2, lty = 2)
```

```{r predicho_vs_real}
par(mfrow = c(2, 3), mar = c(4, 4, 3, 1))

modelos_pred <- list(
  list(pred = pred_simple,           nombre = "Simple"),
  list(pred = pred_multiple,         nombre = "Múltiple completo"),
  list(pred = pred_reducido,         nombre = "Múltiple reducido"),
  list(pred = as.vector(pred_ridge), nombre = "Ridge"),
  list(pred = as.vector(pred_lasso), nombre = "Lasso")
)

for (m in modelos_pred) {
  plot(y_test, m$pred,
       pch = 16, col = rgb(0.36, 0.54, 0.72, 0.2),
       main = m$nombre,
       xlab = "Real", ylab = "Predicho",
       xlim = c(0, 800), ylim = c(0, 800))
  abline(0, 1, col = "#E05C5C", lwd = 2, lty = 2)
}
par(mfrow = c(1, 1))
```

```{r distribucion_errores}
errores <- data.frame(
  Simple   = y_test - pred_simple,
  Multiple = y_test - pred_multiple,
  Reducido = y_test - pred_reducido,
  Ridge    = y_test - as.vector(pred_ridge),
  Lasso    = y_test - as.vector(pred_lasso)
)

par(mar = c(5, 4, 3, 2))
boxplot(errores,
        col = colores, border = "gray30", outline = FALSE,
        main = "Distribución de errores por modelo",
        ylab = "Error (Real - Predicho)", las = 2)
abline(h = 0, col = "#E05C5C", lwd = 2, lty = 2)
```

```{r mejor_modelo}
mejor_rmse <- resultados$Modelo[which.min(resultados$RMSE)]
mejor_r2   <- resultados$Modelo[which.max(resultados$R2)]

cat("Mejor modelo por RMSE:", mejor_rmse)
cat("\nMejor modelo por R²:  ", mejor_r2)
cat("\n\nMétricas del mejor modelo:\n")
print(resultados[which.min(resultados$RMSE), ])
```

# 1. Librerías

```{r libraries}
library(rpart)
library(rpart.plot)
library(dplyr)
```

---

# 2. Punto 1 — Mismos conjuntos de entrenamiento y prueba

Se reutilizan `train_df` y `test_df` generados en el Lab 3 con `set.seed(42)` y división 70/30.

```{r verificacion_conjuntos}
cat("Filas train: ", nrow(train_df), "\n")
cat("Filas test:  ", nrow(test_df),  "\n")
cat("Mediana price train:", median(train_df$price), "\n")
cat("Mediana price test: ", median(test_df$price),  "\n")
```

---

# 3. Punto 2 — Árbol de regresión con todas las variables

Se excluye `price_per_guest` para evitar *data leakage*, ya que es una variable derivada directamente del precio.

```{r vars_arbol}
vars_arbol <- c("accommodates", "bedrooms", "bathrooms",
                "review_scores_rating", "reviews_per_month",
                "availability_365", "minimum_nights",
                "is_superhost", "is_instant_book",
                "host_response_rate_num",
                "high_rated", "high_availability",
                "beds_per_bedroom", "room_type")
```

```{r arbol_base}
set.seed(42)
arbol_base <- rpart(price ~ .,
                    data    = train_df[, c("price", vars_arbol)],
                    method  = "anova",
                    control = rpart.control(cp = 0.001))

printcp(arbol_base)
```

```{r plot_arbol_base, fig.width=14, fig.height=7}
rpart.plot(arbol_base,
           type  = 4,
           extra = 101,
           under = TRUE,
           cex   = 0.55,
           main  = "Árbol de Regresión Base (sin restricción de profundidad)")
```

---

# 4. Punto 3 — Predicción y análisis del árbol base

```{r metricas_arbol_base}
pred_arbol_base <- predict(arbol_base, newdata = test_df)

rmse_arbol_base <- sqrt(mean((test_df$price - pred_arbol_base)^2))
mae_arbol_base  <- mean(abs(test_df$price - pred_arbol_base))
r2_arbol_base   <- cor(test_df$price, pred_arbol_base)^2

cat("RMSE: ", round(rmse_arbol_base, 2), "\n")
cat("MAE:  ", round(mae_arbol_base,  2), "\n")
cat("R²:   ", round(r2_arbol_base,   4), "\n")
```

```{r plot_predicho_real_base, fig.width=6, fig.height=5}
plot(test_df$price, pred_arbol_base,
     pch  = 16,
     col  = rgb(0.36, 0.54, 0.72, 0.2),
     main = "Predicho vs Real — Árbol Base",
     xlab = "Precio real (USD)",
     ylab = "Precio predicho (USD)",
     xlim = c(0, 800),
     ylim = c(0, 800))
abline(0, 1, col = "#E05C5C", lwd = 2, lty = 2)
legend("topleft",
       legend = paste0("R² = ", round(r2_arbol_base, 4)),
       col = "#E05C5C", lty = 2, lwd = 2, bty = "n")
```

```{r errores_base, fig.width=7, fig.height=4}
errores_base <- test_df$price - pred_arbol_base

hist(errores_base, breaks = 60,
     col    = "#5B8DB8", border = "white",
     main   = "Distribución de errores — Árbol Base",
     xlab   = "Error (Real - Predicho)",
     ylab   = "Frecuencia")
abline(v = 0,                  col = "#E05C5C", lwd = 2, lty = 2)
abline(v = mean(errores_base), col = "#E8A838", lwd = 2, lty = 1)
legend("topright",
       legend = c("Error = 0",
                  paste0("Media = ", round(mean(errores_base), 2))),
       col = c("#E05C5C", "#E8A838"),
       lty = c(2, 1), lwd = 2, bty = "n")
```

```{r analisis_errores_base}
cat("Error medio:            ", round(mean(errores_base), 2), "\n")
cat("Desv. estándar errores: ", round(sd(errores_base),   2), "\n")
cat("Error mediano:          ", round(median(errores_base), 2), "\n")
cat("% predicciones ± $50:  ",
    round(mean(abs(errores_base) <= 50) * 100, 1), "%\n")
```

---

# 5. Punto 4 — Modelos con distintas profundidades

Se comparan 4 profundidades distintas: `maxdepth` = 3, 5, 7 y 10.

```{r modelos_profundidad}
profundidades   <- c(3, 5, 7, 10)
resultados_prof <- data.frame(Profundidad = character(),
                               RMSE = numeric(), MAE = numeric(),
                               R2   = numeric(), Nodos = numeric(),
                               stringsAsFactors = FALSE)
modelos_prof <- list()

for (d in profundidades) {
  set.seed(42)
  modelo_d <- rpart(price ~ .,
                    data    = train_df[, c("price", vars_arbol)],
                    method  = "anova",
                    control = rpart.control(maxdepth = d, cp = 0.001))

  pred_d  <- predict(modelo_d, newdata = test_df)
  rmse_d  <- sqrt(mean((test_df$price - pred_d)^2))
  mae_d   <- mean(abs(test_df$price - pred_d))
  r2_d    <- cor(test_df$price, pred_d)^2

  resultados_prof <- rbind(resultados_prof,
    data.frame(Profundidad = paste0("maxdepth = ", d),
               RMSE  = round(rmse_d,  2),
               MAE   = round(mae_d,   2),
               R2    = round(r2_d,    4),
               Nodos = nrow(modelo_d$frame)))

  modelos_prof[[paste0("d", d)]] <- list(modelo = modelo_d, pred = pred_d)
}

# Incluir árbol base
resultados_prof <- rbind(
  data.frame(Profundidad = "Sin límite (base)",
             RMSE  = round(rmse_arbol_base, 2),
             MAE   = round(mae_arbol_base,  2),
             R2    = round(r2_arbol_base,   4),
             Nodos = nrow(arbol_base$frame)),
  resultados_prof
)

print(resultados_prof)
```

```{r plot_rmse_profundidad, fig.width=8, fig.height=5}
colores_prof <- c("#A8C8E8", "#5B8DB8", "#2E6DA4", "#1A4F8A", "#E8A838")

par(mar = c(6, 5, 4, 2))
bp_prof <- barplot(resultados_prof$RMSE,
                   names.arg = resultados_prof$Profundidad,
                   col = colores_prof, border = "white",
                   ylim = c(0, max(resultados_prof$RMSE) * 1.2),
                   main = "RMSE por profundidad del árbol (test)",
                   ylab = "RMSE (USD)", las = 2, cex.names = 0.75)
text(bp_prof, resultados_prof$RMSE + 1,
     labels = resultados_prof$RMSE, cex = 0.85, font = 2)
```

```{r plot_r2_profundidad, fig.width=8, fig.height=5}
par(mar = c(6, 5, 4, 2))
bp_r2 <- barplot(resultados_prof$R2,
                 names.arg = resultados_prof$Profundidad,
                 col = colores_prof, border = "white",
                 ylim = c(0, 1),
                 main = "R² por profundidad del árbol (test)",
                 ylab = "R²", las = 2, cex.names = 0.75)
text(bp_r2, resultados_prof$R2 + 0.02,
     labels = resultados_prof$R2, cex = 0.85, font = 2)
abline(h = 0.5, col = "#E05C5C", lwd = 2, lty = 2)
```

```{r plot_arboles_profundidad, fig.width=14, fig.height=10}
par(mfrow = c(2, 2), mar = c(1, 1, 2, 1))
for (d in profundidades) {
  rpart.plot(modelos_prof[[paste0("d", d)]]$modelo,
             type = 4, extra = 101, under = TRUE, cex = 0.55,
             main = paste0("Árbol — maxdepth = ", d))
}
par(mfrow = c(1, 1))
```

```{r mejor_arbol_regresion}
mejor_idx  <- which.min(resultados_prof$RMSE)
mejor_prof <- resultados_prof$Profundidad[mejor_idx]
cat("Mejor árbol de regresión:", mejor_prof, "\n")
print(resultados_prof[mejor_idx, ])
```

---

# 6. Punto 5 — Comparación con modelos de regresión lineal (Lab 3)

```{r comparacion_final}
rmse_mejor_arbol <- resultados_prof$RMSE[mejor_idx]
mae_mejor_arbol  <- resultados_prof$MAE[mejor_idx]
r2_mejor_arbol   <- resultados_prof$R2[mejor_idx]

comparacion_final <- data.frame(
  Modelo = c("Reg. Lineal Simple",
             "Reg. Múltiple completo",
             "Reg. Múltiple reducido",
             "Ridge",
             "Lasso",
             paste0("Árbol Regresión (", mejor_prof, ")")),
  RMSE = round(c(rmse_simple, rmse_mult, rmse_red,
                 rmse_ridge, rmse_lasso, rmse_mejor_arbol), 2),
  MAE  = round(c(mae_simple, mae_mult, mae_red,
                 mae_ridge, mae_lasso, mae_mejor_arbol), 2),
  R2   = round(c(r2_test, r2_test_m, r2_red,
                 r2_ridge, r2_lasso, r2_mejor_arbol), 4)
)

print(comparacion_final)
```

```{r plot_comparacion_final, fig.width=10, fig.height=5}
colores_comp <- c("#A8C8E8", "#5B8DB8", "#2E6DA4",
                  "#E8A838", "#6DBF8E", "#E05C5C")

par(mar = c(9, 5, 4, 2))
bp_comp <- barplot(comparacion_final$RMSE,
                   names.arg = comparacion_final$Modelo,
                   col = colores_comp, border = "white",
                   ylim = c(0, max(comparacion_final$RMSE) * 1.25),
                   main = "RMSE — Todos los modelos (test)",
                   ylab = "RMSE (USD)", las = 2, cex.names = 0.65)
text(bp_comp, comparacion_final$RMSE + 1,
     labels = comparacion_final$RMSE, cex = 0.8, font = 2)
```

```{r conclusion_comparacion}
mejor_global <- comparacion_final$Modelo[which.min(comparacion_final$RMSE)]
cat("Modelo con menor RMSE en test:", mejor_global, "\n")
```

---

# 7. Punto 6 — Variable respuesta categórica: Económica / Intermedia / Cara

## 7.1 Fundamento en la distribución de precios

```{r distribucion_precios}
cat("Percentil 25 (Q1): $", quantile(model_df$price, 0.25), "\n")
cat("Percentil 50 (Q2): $", quantile(model_df$price, 0.50), "\n")
cat("Percentil 75 (Q3): $", quantile(model_df$price, 0.75), "\n")
cat("Media:             $", round(mean(model_df$price), 2),  "\n")
cat("Desv. estándar:    $", round(sd(model_df$price),   2),  "\n")
```

Los cortes se basan en los cuartiles Q1 y Q3 de la distribución real de precios:

- **Económica**: precio ≤ Q1 → el 25 % más barato del mercado.  
- **Intermedia**: Q1 < precio ≤ Q3 → rango intercuartílico, el 50 % central.  
- **Cara**: precio > Q3 → el 25 % más caro.  

Este criterio es robusto ante valores extremos porque no depende de la media ni de la desviación estándar.

```{r plot_cortes, fig.width=8, fig.height=4}
corte_bajo <- as.numeric(quantile(model_df$price, 0.25))
corte_alto <- as.numeric(quantile(model_df$price, 0.75))

hist(model_df$price, breaks = 80,
     col = "#5B8DB8", border = "white",
     main = "Distribución de precios con límites de clasificación",
     xlab = "Precio por noche (USD)", ylab = "Frecuencia")
abline(v = corte_bajo, col = "#6DBF8E", lwd = 2, lty = 2)
abline(v = corte_alto, col = "#E05C5C", lwd = 2, lty = 2)
legend("topright",
       legend = c(paste0("Q1 = $", corte_bajo, "  (Económica | Intermedia)"),
                  paste0("Q3 = $", corte_alto, "  (Intermedia | Cara)")),
       col = c("#6DBF8E", "#E05C5C"),
       lty = 2, lwd = 2, bty = "n")
```

## 7.2 Creación de la variable y distribución

```{r crear_categoria}
clasificar_precio <- function(precio, q1, q3) {
  dplyr::case_when(
    precio <= q1 ~ "Economica",
    precio <= q3 ~ "Intermedia",
    TRUE         ~ "Cara"
  )
}

model_df$categoria_precio <- factor(
  clasificar_precio(model_df$price, corte_bajo, corte_alto),
  levels = c("Economica", "Intermedia", "Cara"))

train_df$categoria_precio <- factor(
  clasificar_precio(train_df$price, corte_bajo, corte_alto),
  levels = c("Economica", "Intermedia", "Cara"))

test_df$categoria_precio <- factor(
  clasificar_precio(test_df$price, corte_bajo, corte_alto),
  levels = c("Economica", "Intermedia", "Cara"))

cat("── Distribución de categorías (dataset completo) ──\n")
print(table(model_df$categoria_precio))
cat("\n── Porcentaje ──\n")
print(round(prop.table(table(model_df$categoria_precio)) * 100, 1))
```

```{r plot_boxplot_categorias, fig.width=7, fig.height=5}
boxplot(price ~ categoria_precio,
        data    = model_df,
        col     = c("#6DBF8E", "#5B8DB8", "#E05C5C"),
        border  = "gray30",
        outline = FALSE,
        main    = "Precio por categoría definida",
        xlab    = "Categoría",
        ylab    = "Precio por noche (USD)")
abline(h = corte_bajo, col = "#6DBF8E", lwd = 2, lty = 2)
abline(h = corte_alto, col = "#E05C5C", lwd = 2, lty = 2)
```

---

# 8. Punto 7 — Árbol de clasificación

El precio **no se incluye** como predictor, ya que la variable respuesta se derivó directamente de él.

```{r vars_clasif}
vars_clasif <- c("accommodates", "bedrooms", "bathrooms",
                 "review_scores_rating", "reviews_per_month",
                 "availability_365", "minimum_nights",
                 "is_superhost", "is_instant_book",
                 "host_response_rate_num",
                 "high_rated", "high_availability",
                 "beds_per_bedroom", "room_type")
```

```{r arbol_clasificacion}
set.seed(42)
arbol_clasif <- rpart(categoria_precio ~ .,
                      data    = train_df[, c("categoria_precio", vars_clasif)],
                      method  = "class",
                      control = rpart.control(cp = 0.001, maxdepth = 6))

printcp(arbol_clasif)
```

```{r plot_arbol_clasificacion, fig.width=14, fig.height=8}
rpart.plot(arbol_clasif,
           type        = 4,
           extra       = 104,
           under       = TRUE,
           cex         = 0.6,
           box.palette = list("Economica"  = "#6DBF8E",
                              "Intermedia" = "#5B8DB8",
                              "Cara"       = "#E05C5C"),
           main = "Árbol de Clasificación — Categoría de precio")
```

## 8.1 Evaluación del modelo

```{r evaluacion_clasificacion}
pred_clasif <- predict(arbol_clasif, newdata = test_df, type = "class")

conf_mat <- table(Real = test_df$categoria_precio, Predicho = pred_clasif)
cat("── Matriz de confusión ──\n")
print(conf_mat)

accuracy <- sum(diag(conf_mat)) / sum(conf_mat)
cat("\nAccuracy global:", round(accuracy * 100, 2), "%\n")
```

```{r metricas_por_clase}
cat("\n── Métricas por clase ──\n")
for (clase in levels(test_df$categoria_precio)) {
  tp <- conf_mat[clase, clase]
  fp <- sum(conf_mat[, clase]) - tp
  fn <- sum(conf_mat[clase, ]) - tp

  precision <- if ((tp + fp) > 0) tp / (tp + fp) else 0
  recall    <- if ((tp + fn) > 0) tp / (tp + fn) else 0
  f1        <- if ((precision + recall) > 0)
                 2 * precision * recall / (precision + recall) else 0

  cat(sprintf("  %s — Precision: %.3f | Recall: %.3f | F1: %.3f\n",
              clase, precision, recall, f1))
}
```

## 8.2 Importancia de variables

```{r importancia_variables, fig.width=8, fig.height=5}
importancia <- arbol_clasif$variable.importance
cat("── Variables más importantes ──\n")
print(round(sort(importancia, decreasing = TRUE), 2))

par(mar = c(4, 14, 3, 2))
barplot(rev(sort(importancia)),
        horiz = TRUE, las = 1,
        col = "#5B8DB8", border = "white",
        xlab = "Importancia relativa",
        main = "Importancia de variables — Árbol de Clasificación")
```

## 8.3 Distribución predicha vs real

```{r plot_dist_predicha, fig.width=9, fig.height=4}
par(mfrow = c(1, 2), mar = c(5, 4, 3, 2))

barplot(prop.table(table(test_df$categoria_precio)) * 100,
        col = c("#6DBF8E", "#5B8DB8", "#E05C5C"), border = "white",
        ylim = c(0, 55), las = 2,
        main = "Distribución real (test)", ylab = "% de registros")

barplot(prop.table(table(pred_clasif)) * 100,
        col = c("#6DBF8E", "#5B8DB8", "#E05C5C"), border = "white",
        ylim = c(0, 55), las = 2,
        main = "Distribución predicha (test)", ylab = "% de registros")
par(mfrow = c(1, 1))
```

## 8.4 Interpretación: El árbol de clasificación distingue las tres categorías de precio usando principalmente variables de **capacidad** (`accommodates`, `bedrooms`) y **tipo de habitación** (`room_type`), que son los predictores con mayor ganancia de información. Un listing se clasifica como **Cara** cuando tiene alta capacidad y corresponde a un apartamento o casa completa. Las propiedades **Económicas** tienden a ser habitaciones privadas con menor capacidad. La categoría **Intermedia** agrupa el rango intercuartílico, el más numeroso y más difícil de separar con precisión.

## 8.5 Análisis detallado de errores

```{r analisis_confusion}
cat("── Totales por clase real ──\n")
print(rowSums(conf_mat))

cat("\n── Totales por clase predicha ──\n")
print(colSums(conf_mat))

cat("\n── Proporciones por fila ──\n")
print(round(prop.table(conf_mat, 1), 3))
```
## 9. Análisis de eficiencia usando matriz de confusión
cm_caret <- confusionMatrix(pred_clasif, test_df$categoria_precio)
cm_caret

## 10. Modelo con validación cruzada
```{r modelo con validación cruzada}
vars_clasif <- c("accommodates", "bedrooms", "bathrooms",
                 "review_scores_rating", "reviews_per_month",
                 "availability_365", "minimum_nights",
                 "is_superhost", "is_instant_book",
                 "host_response_rate_num",
                 "high_rated", "high_availability",
                 "beds_per_bedroom", "room_type")

set.seed(42)

control_cv <- trainControl(
  method = "cv",
  number = 5
)

modelo_cv <- train(
  categoria_precio ~ .,
  data = train_df[, c("categoria_precio", vars_clasif)],
  method = "rpart",
  trControl = control_cv,
  tuneLength = 10
)

print(modelo_cv)
plot(modelo_cv)

pred_cv <- predict(modelo_cv, newdata = test_df)

conf_mat_cv <- table(Real = test_df$categoria_precio, Predicho = pred_cv)
cat("── Matriz de confusión (CV) ──\n")
print(conf_mat_cv)

accuracy_cv <- sum(diag(conf_mat_cv)) / sum(conf_mat_cv)
cat("\nAccuracy con validación cruzada:", round(accuracy_cv * 100, 2), "%\n")

cat("Accuracy árbol original: ", round(accuracy * 100, 2), "%\n")
cat("Accuracy con validación cruzada: ", round(accuracy_cv * 100, 2), "%\n")

```

# Punto 11 — Árbol de clasificación con distintas profundidades

Se comparan 6 profundidades distintas para el árbol de clasificación
(variable respuesta: `categoria_precio`).
Las profundidades evaluadas son: **2, 4, 6, 8, 12 y 15**.

```{r vars_clasif_11}
vars_clasif <- c("accommodates", "bedrooms", "bathrooms",
                 "review_scores_rating", "reviews_per_month",
                 "availability_365", "minimum_nights",
                 "is_superhost", "is_instant_book",
                 "host_response_rate_num",
                 "high_rated", "high_availability",
                 "beds_per_bedroom", "room_type")
```

```{r modelos_profundidad_clasif}
profundidades_clasif <- c(2, 4, 6, 8, 12, 15)

resultados_clasif <- data.frame(
  Profundidad = character(),
  Accuracy    = numeric(),
  Nodos       = numeric(),
  stringsAsFactors = FALSE
)

modelos_clasif_prof <- list()

for (d in profundidades_clasif) {
  set.seed(42)
  modelo_d <- rpart(
    categoria_precio ~ .,
    data    = train_df[, c("categoria_precio", vars_clasif)],
    method  = "class",
    control = rpart.control(maxdepth = d, cp = 0.001)
  )

  pred_d   <- predict(modelo_d, newdata = test_df, type = "class")
  cm_d     <- table(Real = test_df$categoria_precio, Predicho = pred_d)
  acc_d    <- sum(diag(cm_d)) / sum(cm_d)

  resultados_clasif <- rbind(resultados_clasif,
    data.frame(
      Profundidad = paste0("maxdepth = ", d),
      Accuracy    = round(acc_d * 100, 2),
      Nodos       = nrow(modelo_d$frame)
    )
  )

  modelos_clasif_prof[[paste0("d", d)]] <- list(
    modelo = modelo_d,
    pred   = pred_d,
    cm     = cm_d,
    acc    = acc_d
  )
}

# Incluir el árbol base del punto anterior (maxdepth = 6, cp = 0.001)
# ya guardado como arbol_clasif
pred_base_clasif <- predict(arbol_clasif, newdata = test_df, type = "class")
cm_base_clasif   <- table(Real = test_df$categoria_precio,
                           Predicho = pred_base_clasif)
acc_base_clasif  <- sum(diag(cm_base_clasif)) / sum(cm_base_clasif)

resultados_clasif <- rbind(
  data.frame(
    Profundidad = "Árbol base (maxdepth=6)",
    Accuracy    = round(acc_base_clasif * 100, 2),
    Nodos       = nrow(arbol_clasif$frame)
  ),
  resultados_clasif
)

cat("── Resultados por profundidad ──\n")
print(resultados_clasif)
```

```{r plot_accuracy_prof, fig.width=9, fig.height=5}
colores_p <- c("#A8C8E8", "#7EB3D8", "#5B8DB8", "#3A6E9E", "#2E6DA4",
               "#1A4F8A", "#0D3566")

par(mar = c(7, 5, 4, 2))
bp_acc <- barplot(
  resultados_clasif$Accuracy,
  names.arg = resultados_clasif$Profundidad,
  col    = colores_p,
  border = "white",
  ylim   = c(0, 100),
  main   = "Accuracy por profundidad del árbol de clasificación (test)",
  ylab   = "Accuracy (%)",
  las    = 2,
  cex.names = 0.72
)
text(bp_acc, resultados_clasif$Accuracy + 1.5,
     labels = paste0(resultados_clasif$Accuracy, "%"),
     cex = 0.85, font = 2)
abline(h = 70, col = "#E05C5C", lwd = 2, lty = 2)
legend("bottomright", legend = "Accuracy = 70%",
       col = "#E05C5C", lty = 2, lwd = 2, bty = "n")
```

```{r nodos_vs_accuracy, fig.width=7, fig.height=5}
plot(resultados_clasif$Nodos, resultados_clasif$Accuracy,
     pch  = 19, cex = 1.5,
     col  = "#5B8DB8",
     main = "Complejidad (nodos) vs Accuracy",
     xlab = "Número de nodos terminales",
     ylab = "Accuracy (%)")
text(resultados_clasif$Nodos, resultados_clasif$Accuracy + 0.5,
     labels = resultados_clasif$Profundidad, cex = 0.65, pos = 3)
lines(resultados_clasif$Nodos[order(resultados_clasif$Nodos)],
      resultados_clasif$Accuracy[order(resultados_clasif$Nodos)],
      col = "#5B8DB8", lwd = 1.5, lty = 2)
```

```{r matrices_confusion_prof, fig.width=14, fig.height=9}
par(mfrow = c(2, 3), mar = c(4, 4, 3, 1))
for (d in profundidades_clasif) {
  key <- paste0("d", d)
  cm  <- modelos_clasif_prof[[key]]$cm
  acc <- modelos_clasif_prof[[key]]$acc

  cm_pct <- prop.table(cm, 1) * 100
  image(t(cm_pct[nrow(cm_pct):1, ]),
        col  = colorRampPalette(c("white", "#5B8DB8"))(20),
        axes = FALSE,
        main = paste0("maxdepth = ", d,
                      "  |  Accuracy: ", round(acc * 100, 1), "%"))

  axis(1, at = seq(0, 1, length.out = 3),
       labels = colnames(cm), las = 2, cex.axis = 0.8)
  axis(2, at = seq(0, 1, length.out = 3),
       labels = rev(rownames(cm)), las = 1, cex.axis = 0.8)

  for (i in 1:nrow(cm)) {
    for (j in 1:ncol(cm)) {
      text((j - 1) / (ncol(cm) - 1),
           1 - (i - 1) / (nrow(cm) - 1),
           labels = paste0(cm[i, j], "\n(",
                           round(cm_pct[i, j], 1), "%)"),
           cex = 0.75, font = 2,
           col = ifelse(cm_pct[i, j] > 50, "white", "black"))
    }
  }
}
par(mfrow = c(1, 1))
```

```{r mejor_profundidad_clasif}
mejor_clasif_idx  <- which.max(resultados_clasif$Accuracy)
mejor_clasif_prof <- resultados_clasif$Profundidad[mejor_clasif_idx]

cat("\n══ Mejor árbol de clasificación ══\n")
cat("Profundidad:", mejor_clasif_prof, "\n")
print(resultados_clasif[mejor_clasif_idx, ])
```

```{r random_forest_clasif}
set.seed(42)
rf_clasif <- randomForest(
  categoria_precio ~ .,
  data       = train_df[, c("categoria_precio", vars_clasif)],
  ntree      = 500,
  mtry       = floor(sqrt(length(vars_clasif))),   # ~4, regla estándar clasif.
  importance = TRUE
)
```

```{r metricas_rf_clasif}
pred_rf_clasif <- predict(rf_clasif, newdata = test_df)

cm_rf_clasif  <- table(Real = test_df$categoria_precio,
                        Predicho = pred_rf_clasif)
acc_rf_clasif <- sum(diag(cm_rf_clasif)) / sum(cm_rf_clasif)

cat("── Matriz de confusión — Random Forest (clasificación) ──\n")
print(cm_rf_clasif)
cat("\nAccuracy:", round(acc_rf_clasif * 100, 2), "%\n")

cat("\n── Métricas por clase ──\n")
for (clase in levels(test_df$categoria_precio)) {
  tp <- cm_rf_clasif[clase, clase]
  fp <- sum(cm_rf_clasif[, clase]) - tp
  fn <- sum(cm_rf_clasif[clase, ]) - tp

  precision <- if ((tp + fp) > 0) tp / (tp + fp) else 0
  recall    <- if ((tp + fn) > 0) tp / (tp + fn) else 0
  f1        <- if ((precision + recall) > 0)
                 2 * precision * recall / (precision + recall) else 0

  cat(sprintf("  %s — Precision: %.3f | Recall: %.3f | F1: %.3f\n",
              clase, precision, recall, f1))
}
```

## 12.3 Importancia de variables en Random Forest

```{r importancia_rf, fig.width=9, fig.height=5}
set.seed(42)
rf_reg <- randomForest(
  price ~ .,
  data       = train_df[, c("price", vars_arbol)],
  ntree      = 500,
  mtry       = floor(length(vars_arbol) / 3),   # regresión: p/3
  importance = TRUE
)

print(rf_reg)

# Predicción y métricas en test
pred_rf_reg    <- predict(rf_reg, newdata = test_df)
rmse_rf_reg    <- sqrt(mean((test_df$price - pred_rf_reg)^2))
mae_rf_reg     <- mean(abs(test_df$price - pred_rf_reg))
r2_rf_reg      <- cor(test_df$price, pred_rf_reg)^2

cat("\n── Métricas Random Forest Regresión (test) ──\n")
cat("RMSE:", round(rmse_rf_reg, 2), "\n")
cat("MAE: ", round(mae_rf_reg,  2), "\n")
cat("R²:  ", round(r2_rf_reg,   4), "\n")

# Error OOB a lo largo de los árboles
plot(rf_reg,
     main = "Error OOB vs Número de árboles — RF Regresión",
     col  = "#5B8DB8", lwd = 2)

# Importancia de variables (regresión)
varImpPlot(rf_reg,
           main = "Importancia de variables — RF Regresión",
           col  = "#5B8DB8", pch = 16)

# Predicho vs Real
par(mar = c(4, 4, 3, 2))
plot(test_df$price, pred_rf_reg,
     pch  = 16, col = rgb(0.36, 0.54, 0.72, 0.2),
     main = "Predicho vs Real — Random Forest Regresión",
     xlab = "Precio real (USD)", ylab = "Precio predicho (USD)",
     xlim = c(0, 800), ylim = c(0, 800))
abline(0, 1, col = "#E05C5C", lwd = 2, lty = 2)
legend("topleft",
       legend = paste0("R² = ", round(r2_rf_reg, 4)),
       col = "#E05C5C", lty = 2, lwd = 2, bty = "n")

# ── 12.2 Comparación RF Regresión vs Árboles de decisión ──

mejor_arbol_rmse <- min(resultados_prof$RMSE)
mejor_arbol_mae  <- resultados_prof$MAE[which.min(resultados_prof$RMSE)]
mejor_arbol_r2   <- resultados_prof$R2[which.min(resultados_prof$RMSE)]

comparacion_reg <- data.frame(
  Modelo = c("Árbol — Sin límite (base)",
             "Árbol — maxdepth = 3",
             "Árbol — maxdepth = 5",
             "Árbol — maxdepth = 7",
             "Árbol — maxdepth = 10",
             "Random Forest (500 árboles)"),
  RMSE = round(c(resultados_prof$RMSE, rmse_rf_reg), 2),
  MAE  = round(c(resultados_prof$MAE,  mae_rf_reg),  2),
  R2   = round(c(resultados_prof$R2,   r2_rf_reg),   4)
)

cat("\n══ Comparación Árboles de Regresión vs Random Forest ══\n")
print(comparacion_reg)

colores_comp_reg <- c("#A8C8E8", "#5B8DB8", "#2E6DA4", "#1A4F8A",
                      "#E8A838", "#E05C5C")
par(mar = c(9, 5, 4, 2))
bp_cr <- barplot(
  comparacion_reg$RMSE,
  names.arg = comparacion_reg$Modelo,
  col = colores_comp_reg, border = "white",
  ylim = c(0, max(comparacion_reg$RMSE) * 1.2),
  main = "RMSE — Árboles de Regresión vs Random Forest",
  ylab = "RMSE (USD)", las = 2, cex.names = 0.65
)
text(bp_cr, comparacion_reg$RMSE + 1,
     labels = comparacion_reg$RMSE, cex = 0.8, font = 2)


# ── 12.3 Random Forest para CLASIFICACIÓN ──────────────────

set.seed(42)
rf_clasif <- randomForest(
  categoria_precio ~ .,
  data       = train_df[, c("categoria_precio", vars_clasif)],
  ntree      = 500,
  mtry       = floor(sqrt(length(vars_clasif))),  # clasificación: sqrt(p)
  importance = TRUE
)

print(rf_clasif)

# Predicción y métricas en test
pred_rf_clasif <- predict(rf_clasif, newdata = test_df)
cm_rf          <- table(Real = test_df$categoria_precio, Predicho = pred_rf_clasif)
acc_rf         <- sum(diag(cm_rf)) / sum(cm_rf)

cat("\n── Matriz de confusión — RF Clasificación ──\n")
print(cm_rf)
cat("\nAccuracy RF Clasificación:", round(acc_rf * 100, 2), "%\n")

cat("\n── Métricas por clase — RF Clasificación ──\n")
for (clase in levels(test_df$categoria_precio)) {
  cat(sprintf("  %s — Precision: %.3f | Recall: %.3f | F1: %.3f\n",
              clase,
              calcular_f1(cm_rf, clase),
              { tp <- cm_rf[clase,clase]; fn <- sum(cm_rf[clase,])-tp
                if ((tp+fn)>0) tp/(tp+fn) else 0 },
              calcular_f1(cm_rf, clase)))
}

# Error OOB por clase
plot(rf_clasif,
     main   = "Error OOB vs Número de árboles — RF Clasificación",
     lwd    = 2,
     col    = c("black", "#6DBF8E", "#5B8DB8", "#E05C5C"))
legend("topright",
       legend = c("OOB general", "Económica", "Intermedia", "Cara"),
       col    = c("black", "#6DBF8E", "#5B8DB8", "#E05C5C"),
       lty = 1, lwd = 2, bty = "n")

# Importancia de variables (clasificación)
varImpPlot(rf_clasif,
           main = "Importancia de variables — RF Clasificación",
           col  = "#5B8DB8", pch = 16)

# Distribución predicha vs real
par(mfrow = c(1, 2), mar = c(5, 4, 3, 2))
barplot(prop.table(table(test_df$categoria_precio)) * 100,
        col = c("#6DBF8E", "#5B8DB8", "#E05C5C"), border = "white",
        ylim = c(0, 55), las = 2,
        main = "Distribución real (test)", ylab = "% de registros")
barplot(prop.table(table(pred_rf_clasif)) * 100,
        col = c("#6DBF8E", "#5B8DB8", "#E05C5C"), border = "white",
        ylim = c(0, 55), las = 2,
        main = "Distribución predicha — RF", ylab = "% de registros")
par(mfrow = c(1, 1))

# ── 12.4 Comparación final: Árbol vs Random Forest (Clasificación) ──

comparacion_clasif <- data.frame(
  Modelo      = c(resultados_clasif_prof$Profundidad,
                  "Random Forest (500 árboles)"),
  Accuracy    = c(resultados_clasif_prof$Accuracy,
                  round(acc_rf * 100, 2)),
  F1_Eco      = c(resultados_clasif_prof$F1_Eco,
                  round(calcular_f1(cm_rf, "Economica"),  3)),
  F1_Int      = c(resultados_clasif_prof$F1_Int,
                  round(calcular_f1(cm_rf, "Intermedia"), 3)),
  F1_Cara     = c(resultados_clasif_prof$F1_Cara,
                  round(calcular_f1(cm_rf, "Cara"),       3))
)

cat("\n══ Comparación final: Árboles de Clasificación vs Random Forest ══\n")
print(comparacion_clasif)

colores_comp_clasif <- c("#A8C8E8", "#5B8DB8", "#6DBF8E", "#E8A838", "#E05C5C")
par(mar = c(8, 5, 4, 2))
bp_cf <- barplot(
  comparacion_clasif$Accuracy,
  names.arg = comparacion_clasif$Modelo,
  col = colores_comp_clasif, border = "white",
  ylim = c(0, 100),
  main = "Accuracy — Árboles de Clasificación vs Random Forest",
  ylab = "Accuracy (%)", las = 2, cex.names = 0.7
)
text(bp_cf, comparacion_clasif$Accuracy + 1.5,
     labels = paste0(comparacion_clasif$Accuracy, "%"),
     cex = 0.8, font = 2)
```